【裁判字號】    98,家訴,37
【裁判日期】    980702
【裁判案由】    分配剩餘財產
【裁判全文】
臺灣臺北地方法院民事判決          98年度家訴字第37號
原      告  甲○○
訴訟代理人  賴傳智律師
被      告  乙○○
訴訟代理人  張珮琦律師
上列當事人間請求分配剩餘財產事件，本院於民國98年6月25日
言詞辯論終結，判決如下：
    主      文
原告之訴及假執行之聲請均駁回。
訴訟費用由原告負擔。
    事實及理由
一、本件原告經合法送達未於言詞辯論期日到場，且核無民事訴
    訟法第386條所列各款情形，爰依被告之聲請，由其一造辯
    論而為判決。
二、原告起訴主張：
  (一)兩造於民國85年11月29日結婚，嗣因雙方個性不合、感情不
    睦而於92年12月16日協議離婚並為離婚登記。兩造於結婚時
    並未約定夫妻財產制，故於92年12月16日離婚時，原告自得
    依民法第1030條之4規定，行使夫妻剩餘財產差額分配請求
    權。
  (二)原告曾於97年8月11日向臺北市內湖區調解委員會聲請調解
    ，最終則於97年9月26日提起本件訴訟，依法均有中斷時效
    之效果，原告之請求權並未罹於5年之時效。以2年時效而言
    ，係以「請求權人知有剩餘財產之差額時」起算，因兩造於
    婚姻關係存續中，均由被告主管家中經濟支出，被告就其財
    產收支並未詳實告知原告，原告亦有在外工作之收入，故原
    告於離婚時確實不知兩造剩餘財產差額狀況。今被告抗辯原
    告請求權罹於2年時效期間，惟被告當就原告於「離婚時」
    業已「明知」雙方剩餘財產差額乙節已超過2年時效期間負
    舉證之責。
  (三)原告自婚後即不清楚家中經濟狀況，更遑論明知剩餘財產之
    差額，關於購屋、報稅等均由被告掌控；又原告每月上班薪
    資扣除基本開銷外，全數交由被告處理，故於離婚時，原告
    之剩餘財產所剩無幾，反觀被告並未告知其財產之收支狀況
    ，故原告於離婚時確不知悉兩造剩餘財產查額狀態。
  (四)聲明：1.被告應給付原告新臺幣（下同）300萬元，及自起
    訴狀繕本送達之翌日起至清償日止，按年息百分之五計算之
    利息。2.原告願供擔保或以財團法人法律扶助基金會臺北分
    會出具之保證書代之後，請准宣告假執行。
三、被告則以：
  (一)原告起訴已逾2年時效，因原告於起訴狀中即自承知悉被告
    於88年2月間購置臺北市○○街232巷19號2樓之房地，斯時
    成交價約600萬元等語，且原告自購屋起至離婚止均居住該
    屋內，對於該屋所有權及貸款均為被告名義亦知之甚詳，該
    屋之裝潢亦由原告主導，足證原告對於知有剩餘財產之差額
    一事清楚知悉。則兩造於92年12月16日協議離婚並為離婚登
    記，原告至遲應於94年12月16日向被告主張，原告迄至97年
    8 月11日向臺北市內湖區調解委員會聲請調解、97年9月26
    日起訴，均已罹於時效。
  (二)於婚姻關係存續中，原告對於婚姻財產狀況均知悉，且每年
    報稅時被告均告知原告，家中經濟不寬裕，兩人應節省開支
    等，又原告婚後先後更換數間公司，並非婚後即辭去工作，
    其對於家中財務狀況亦均知悉。再者，原告於婚姻關係中，
    欲購買英文教學書籍、cd、來往臺南之機票、補習費等費用
    ，均為被告墊支，為原告個人債務。又離婚後，孩子監護權
    歸原告，但因其欲念夜大，暫時無法帶小孩，要求被告先帶
    孩子，被告均依原告要求照顧孩子，期間原告未支付分文，
    故如原告擬向被告請求剩餘財產分配請求權，除請原告列明
    其個人結婚時財產、離婚時財產、婚姻關係存續中個人債務
    、及被告為其支付多少數額外，並請原告一併計算，自離婚
    後至原告去年7月將小孩帶回，約4年6個月中原告應返還被
    告之費用。
  (三)聲明：1.原告之訴駁回。2.如受不利益之判決，願以現金或
    銀行可轉讓定期存單供擔保，請准宣告免為假執行。
四、兩造不爭執事項：兩造於85年11月29日結婚，嗣於92年12月
    16日協議離婚並為離婚登記，此為兩造所不爭執，亦有戶籍
    謄本、離婚協議書附卷可稽，應堪信為真。
五、得心證之理由：原告主張登記於被告名下之臺北市○○區○
    ○街232巷19 號2樓之房地（下稱系爭房地）及其餘須待調
    查之財產，應列入夫妻剩餘財產差額分配，惟被告主張原告
    之夫妻剩餘財產差額分配請求權已罹於2年時效，是本件兩
    造之爭執在於：原告之剩餘財產請求權是否罹於時效？經查
    ：
  (一)按法定財產制關係消滅時，夫或妻現存之婚後財產，扣除婚
    姻關係存續所負債務後，如有剩餘，其雙方剩餘財產之差額
    ，應平均分配。但下列財產不在此限：一、因繼承或其他無
    償取得之財產。二、慰撫金。依前項規定，平均分配顯失公
    平者，法院得調整或免除其分配額。第一項剩餘財產差額之
    分配請求權，自請求權人知有剩餘財產之差額時起，二年間
    不行使而消滅。自法定財產制關係消滅時起，逾五年者，亦
    同，此為民法第1030之1條定有明文。又倘當事人間就請求
    人是否知悉乙節有所爭執，應由被請求分配剩餘財產差額之
    人就請求權人知悉在前，已罹於時效之事實，負舉證責任。
  (二)查本件兩造於85年11月29日結婚，而於92年12月16日協議離
    婚並為離婚登記，有離婚協議書、原告之戶籍謄本在卷可證
    。又兩造於結婚時並未約定夫妻財產制，此為被告所不爭執
    ，是原告自得於夫妻關係消滅時，依民法第1030條之1規定
    向被告請求行使夫妻剩餘財產差額分配請求權。
  (三)又查，被告於88年間，以600萬元購得系爭房地，並與原告
    共同居住並設籍至92年間兩造離婚時，此有原告訴訟代理人
    於本院言詞審理中自承：「我們雖然住在這房子」等語及原
    告之戶籍謄本為證，且兩造於85年間結婚，購買系爭房地係
    於88年間兩造婚姻關係存續中，衡諸常情，購買房地此一重
    大事項，一方與已具緊密生活關係之他方配偶商議為社會常
    態，是被告主張原告於婚姻關係存續中即知悉被告購買系爭
    房地，應堪採信，故本件時效應自夫妻關係消滅時即自92
    年12月17日起算，縱原告於97年8月11日申請調解及同年9
    月26日起訴，斯時均已罹於時效，無時效中斷之適用，是被
    告主張原告之夫妻剩餘財產差額分配請求權已罹於時效，即
    屬有據。
  (四)至原告辯稱民法第1030之1條所謂知有剩餘財產之差額之「
    知」，須達明確知悉雙方剩餘財產數額時方屬之，亦即就系
    爭房地，需達明瞭實際成交及貸款金額等內容云云，然該條
    係規定「知有剩餘財產之差額時起」，亦即僅需知悉雙方婚
    姻關係存續中之財產具有差額時效即已起算，非須明確知悉
    數額方起算，否則一方若消極不為積極查證則短期時效永不
    起算，乃有違短期時效設立之本旨，是原告所辯顯不足採。
六、綜上所述，原告提起本訴求為如其聲明所示之判決，為無理
    由，應予駁回。原告既受敗訴之判決，其假執行之聲請即失
    所附麗，應併予駁回。
七、本件事證已臻明確，兩造間其餘主張及舉證，經本院審酌後
    認與判決之結果不生影響，不再逐一論列，附此敘明。
八、據上論結，本件原告之訴為無理由，依民事訴訟法第78條，
    判決如主文。
中    華    民    國    98    年    7    月    2      日
                        家事庭法官  李莉苓
如對本判決上訴，須於判決送達後20日內向本院提出上訴狀。
以上正本係照原本作成。
中    華    民    國    98    年    7     月    6     日
                            書記官  譚鈺陵


司法院資訊處製作；財團法人民間司法改革基金會備份。
